【裁判字號】    97,苗簡,595
【裁判日期】    980604
【裁判案由】    土地所有權移轉登記等
【裁判全文】
臺灣苗栗地方法院民事簡易判決         97年度苗簡字第595號
原      告  甲○○
            辛○○○
                        號
            乙○○
共      同
訴訟代理人  丙○○律師
複  代理人  庚○○
被      告  丁○○○
訴訟代理人  戊○○
上列當事人間請求土地所有權移轉登記等事件，本院於民國98年
5月7日言詞辯論終結，判決如下：
    主  文
被告應將坐落苗栗縣造橋鄉○○○段一○三七之九地號土地應有
部分二四八○○分之三四七九、同段一○三七之五二地號土地應
有部分八一○○分之七三四、同段一○三七之五三地號土地應有
部分為八○○分之四四移轉登記為原告辛○○○所有。
原告甲○○、乙○○之請求均駁回。
訴訟費用由原告甲○○負擔新台幣壹仟元、原告乙○○負擔新台
幣壹仟壹佰壹拾元，餘由被告負擔。
    事實及理由
壹、程序部分：
    按訴狀送達後，原告不得將原訴變更或追加他訴，但請求之
    基礎事實同一者，不在此限。民事訴訟法第255 條第1 項第
    2 款定有明文。次按民事訴訟法第255 條第1 項第2 款所謂
    請求之基礎事實同一，係指變更或追加之訴與原訴之原因事
    實有其共同性，先後所為請求之主張在社會生活上可認為有
    共通性或關連性，而就原請求之訴訟及證據資料於相當程度
    範圍內具有同一性或一體性，在審理時得加以利用，俾先後
    兩請求可在同一程序得加以解決，以避免重複審理，庶能統
    一解決紛爭，用符訴訟經濟者即屬之（最高法院96年度台上
    字第471 號判決要旨參照）。原告乙○○起訴時之聲明為：
    「被告應給付原告乙○○新台幣（下同）103,317 元，並自
    起訴書送達翌日起至清償日止按年息百分之5 計算之利息。
    」嗣於起訴狀送達被告後之民國98年1 月20日將其中請求被
    告給付56,760元及利息部分，變更聲明為：「被告應將坐落
    苗栗縣造橋鄉○○○段1037之9 地號、面積248 平方公尺土
    地如附圖所示18平方公尺土地，換算應有部分248 分之18移
    轉所有權與原告乙○○。」被告雖不同意原告乙○○所為訴
    之變更，惟原告乙○○於起訴時所請求被告給付之56,760元
    及利息部分，其原因事實為兩造於69年4 月8 日訂立土地買
    賣契約，原告乙○○多付價金56,760元，訴請被告返還，而
    變更之聲明亦本於該買賣契約，請求被告移轉上開價金換算
    之土地18平方公尺，原告乙○○先後主張均基於同一買賣契
    約，應認其原因事實有共同性，而屬民事訴訟法第255 條第
    1 項第2 款之基礎事實同一，原告乙○○上開訴之變更與民
    事訴訟法第255 條第1 項第2 款相符，應予准許。
貳、實體部分：
一、原告主張：
  (一)原告甲○○、乙○○2 人於69年4 月8 日與被告簽訂不動產
    買賣契約，向被告購買苗栗縣造橋鄉○○○段1030之10地號
    、1029之2 地號土地，每坪11,000元，因1030之10地號土地
    為建地，已辦理分割移轉登記與原告，另1029之2 地號土地
    為旱地，礙於當時法令無法移轉持分登記，原告2 人於農業
    發展條例修正後96年11月19日具狀向本院起訴請求被告移轉
    1029之2 地號土地持分登記，經本院96年度苗簡字第726 號
    判決確定，上開契約書第11條手寫部分約定：「本案土地之
    測量費用及增值稅由乙方負責繳納，以乙方（應為甲方之誤
    繕）無干，但是甲方應貼與乙方六佰元」原告依確定判決辦
    理移轉登記完畢，原告甲○○繳納土地增值稅62,056元、原
    告乙○○繳納土地增值稅46,557元，依約既應由被告繳納，
    原告依上開契約之約定，請求被告給付上開代繳納之土地增
    值稅。
  (二)原告甲○○向被告購買上開土地，當時支付35.9坪之價金即
    394,900 元與被告，惟被告僅移轉1030之38地號土地50平方
    公尺、1029之2 地號土地59.2平方公尺，合計109.2 平方公
    尺即33.03 坪，以每坪11,000元計算價金應為363,330 元，
    原告甲○○多支付31,570元，依民法第179 條規定請求被告
    返還。
  (三)原告乙○○向被告購買同段1030之10地號、1029之2 地號土
    地，當時支付36坪之價金即396,000 元與被告，惟被告僅移
    轉1030之34地號土地49平方公尺、1030之35地號土地13平方
    公尺、1029之2 地號土地39.96 平方公尺，合計101.96平方
    公尺即30.84 坪，被告少移轉5.16坪土地與原告乙○○，依
    苗栗縣竹南地政事務所97年4 月16日南地所字第0970003290
    號函檢附之複丈成果圖，被告所有同段1037之9 地號土地上
    有原告乙○○之建物存在，依上開買賣契約之約定每棟房屋
    面寬18台尺，上開複丈成果圖紅色所示位置為原告乙○○房
    屋正門面對道路右邊處，依上開買賣契約請求被告將1037之
    9 地號土地18平方公尺，換算應有部分為248 分之18所有權
    移轉登記與原告乙○○。
  (四)被告於67年11月10日與訴外人羅春松簽訂買賣契約，將被告
    所有同段1031之41地號、1031之5 地號、1037之9 地號土地
    約150 平方公尺出售予羅春松，羅春松再將上開土地出售予
    原告辛○○○先夫謝文質，謝文質於72年間即在該處建屋，
    因1031之41地號、1031之5 地號為建地，已辦理分割移轉登
    記，然1037之9 地號為田地目，礙於當時法令無法分割或移
    轉持分登記，被告乃書立切結書表示：1037之9 地號土地待
    政府法令變更時，依買賣契約辦理過戶與羅春松等語，羅春
    松既將上開土地轉售與原告辛○○○先夫謝文質，謝文質於
    80年11月14日去世後，上開房地由原告辛○○○繼承，現土
    地法第30條、農業發展條例第30條，關於農地不得移轉共有
    之規定已於89年1 月28日經修法刪除，另1037之9 地號土地
    已分割增加1037之52、1037之53地號土地，依苗栗縣竹南地
    政事務所97年12月3 日複丈成果圖，原告辛○○○建物使用
    1037之9 地號土地部分為34.79 平方公尺（該土地為248 平
    方公尺，換算成應有部分為24800 分之3479），使用1037之
    52地號土地部分為7.34平方公尺（該土地為81平方公尺，換
    算成應有部分為8100分之734） ，使用1037之53地號土地部
    分為0.44平方公尺（該土地為8 平方公尺，換算成應有部分
    為800 分之44），為此依買賣契約之法律關係，請求被告應
    將同段1037之9 、1037之52、1037之53地號土地，如上開換
    算之應有部分24800 分之3479、8100分之734 、800 分之44
    移轉登記與原告辛○○○。
  (五)原告等人並聲明：1.被告應給付原告甲○○93,626元，及自
    起訴狀繕本送達翌日起至清償日止，按年息百分之5 計算之
    利息。2.被告應將苗栗縣造橋鄉○○○段1037之9 地號土地
    應有部分24800 分之1800移轉登記與原告乙○○。3.被告應
    給付原告乙○○46,557元，及自起訴狀繕本送達翌日起至清
    償日止，按年息百分之5 計算之利息。4.如主文第1 項所載
    。
二、被告則以：(一)被告與原告甲○○、乙○○簽訂之買賣契約，
    係由甲方即原告負擔土地增值稅，且被告於契約成立後即將
    土地交付原告使用，土地增值之利益係由原告享有，自應由
    原告負擔土地增值稅，契約書手寫之第11條部分，未經兩造
    蓋章確認，被告否認有該手寫第11條之約定。(二)依被告與原
    告甲○○、乙○○簽訂之買賣契約，原告僅收取買賣價金55
    萬元，原告甲○○、乙○○主張有多付價金，應由原告負舉
    證責任，且縱有多付，原告請求也已罹於15年之請求權時效
    。(三)被告所有1037之9 地號土地未出售與原告乙○○，兩造
    簽訂之買賣契約亦無1037之9 地號之記載。(四)同意將1037之
    9 地號土地應有部分24800 分之3479、1037之52地號土地應
    有部分8100分之734 ，1037之53地號土地應有部分800 分之
    44移轉登記與原告辛○○○等語置辯。並聲明：原告之訴駁
    回。
三、本院之判斷：
  (一)原告甲○○、乙○○請求被告返還土地增值稅有無理由？
    原告甲○○、乙○○主張，辦理1029之2 地號土地持分移轉
    登記之土地增值稅，原告甲○○繳納62,056元、原告乙○○
    繳納46,557元，業據原告提出土地增值稅繳款書為證（見本
    院卷第18至19頁），堪信為真實。至原告以兩造簽訂不動產
    契約書內有手寫第11條部分，主張兩造約定由被告負擔上開
    土地移轉之土地增值稅乙節，查系爭不動產買賣契約書內固
    有另以手寫之第11條，惟被告復否認有該手寫第11條之合意
    ，觀諸該契約書除印刷字體外，另以手寫部分均有蓋用被告
    印章，而該第11條部分既未經兩造用印，是否為兩造合意之
    表示已有疑義，又該第11條記載「增值稅由乙方負責繳納以
    乙方無干」前後文義不符，亦難認兩造有達成由乙方即被告
    負擔土地增值稅之合意。再者上開契約第8 條載明：「買賣
    過戶移轉登記所需費用如契稅（增值稅）監證費登記費代書
    費等概由甲方（即原告）負責不干乙方（即被告）」，此約
    定條款未經變更或刪除，且該條款前後文義相符，自係雙方
    合意之意思表示，依此約定土地增值稅既應由原告甲○○、
    乙○○繳納，其2 人依約繳納土地增值稅後，再依不當得利
    請求被告返還，顯無理由。
  (二)原告甲○○請求返還價金有無理由：
    原告甲○○主張向被告購買上開土地，當時支付35.9坪之價
    金即394,900 元與被告，惟被告僅移轉1030之38地號土地50
    平方公尺、1029之2 地號土地59.2平方公尺，合計109.2 平
    方公尺即33.03 坪，以每坪11,000元計算價金應為363,330
    元，原告甲○○多支付31,570元等情，惟被告否認有多收取
    買賣價金，而原告甲○○就其多支付31,570元部分，自承未
    能提出書面證據證明，另原告乙○○配偶即證人江任富到庭
    證稱：當時測量寬18尺，長度忘記了，己○○說我們（即乙○○）買部分36坪、甲○○部分不到36坪，我及甲○○的錢
    一起付給被告，甲○○付多少錢忘記了，總共付多少錢也忘
    記了等語（見本院卷第174 頁），證人江任富既已忘記當時
    測量之長度，經過近30年後如何仍記得測量之面積，又證人
    江任富已忘記付多少錢與被告，是其亦無從證明原告甲○○
    有多付31,570元與被告，原告甲○○上開主張，自難認為真
    實。又原告自承最後1 筆買賣價金係於69年10月13日給付（
    見本院卷第110 頁），縱認原告甲○○有多支付31,570元，
    其自給付之69年10月13日起即可請求被告返還，原告甲○○
    遲至97年9 月11日始起訴請求被告返還，顯已罹於民法第12
    5 條15年之時效期間，被告據此而為時效抗辯，自屬可採。
    原告甲○○依不當得利之請求權，既已罹於時效，原告甲○○此部分請求，即不應准許。
  (三)原告乙○○請求移轉1037之9 地號土地應有部分，有無理由
    ：
    1.原告乙○○主張69年間向被告購買同段1030之10地號、10
      29之2 地號土地，當時支付36坪之價金即396,000 元與被
      告，惟被告僅移轉30.84 坪，而被告所有同段1037之9 地
      號土地上有原告乙○○之建物存在，被告少移轉5.16坪土
      地與原告乙○○等情，原告乙○○固提出買賣契約書為證
      ，惟該買賣契約書所載買賣標的僅有同段1030之10地號、
      1029之2 地號土地內，寬度限為36台尺（見本院卷第13頁
      ），該契約之土地標示並無1037之9 地號土地，是雖原告
      乙○○所有建物有部分坐落於1037之9 地號土地，仍難認
      兩造有成立買賣1037之9 地號土地之契約。另原告於本件
      起訴時，亦主張其係多支付56,760元，依民法第179 條不
      當得利之規定請求被告返還（見本院卷第6 頁），足見原
      告乙○○亦認除被告已移轉登記之土地外，兩造就其他土
      地無買賣關係存在。原告乙○○既未能舉證證明，兩造就
      1037之9 地號土地有成立買賣契約，原告乙○○上開主張
      ，自難認為真實。
    2.按每宗耕地不得分割及移轉為共有，（修正前）農業發展
      條例第30條前段定有明文。其立法意旨，在於防止農地細
      分，妨礙農業發展，用收農地使用上更大之效用。故凡關
      於農地之處分與此目的相違者，均應認為在該條所禁止之
      列。本件系爭土地之地目均田，其編定使用種類為一般農
      業區農牧用地，兩造既僅就其中特定部分之土地為買賣，
      被上訴人復不能予以分割，移轉登記該特定部分之土地與
      上訴人，則本件即係以不能之給付為契約之標的，依民法
      第246 條第1 項前段之規定，自屬無效。又如此項契約當
      事人訂約時並無預期買賣之農地變為非農地後再為移轉之
      情形，縱令契約成立後該農地已變為非農地，亦不能使無
      效之契約成為有效（最高法院87年度台上字第2724號、82
      年度台上字第1470號判決要旨參照）。查該筆1037之9 地
      號土地為田，使用分區為山坡地保育區，使用類別為農牧
      用地，有土地登記謄本1 份在卷可佐（見本院卷第29頁）
      該筆土地屬農業發展條例之農地。原告乙○○主張於69年
      4 月8 日向被告買受1037之9 地號土地應有部分，兩造成
      立買賣契約所應適用之法律，係69年1 月30日修正公布農
      業發展條例第22條，該條規定：「為擴大農場經營規模，
      防止農地細分，現有之每宗耕地不得分割及移轉為共有。
      」而原告所提買賣契約書於批明部分，僅載明1029之2 地
      號土地待日後法令變更時，被告協同辦理移轉。該買賣契
      約不僅於買賣土地標示部分未記載1037之9 地號土地，預
      期於法令變更後再為移轉所有權（即契約書批明部分），
      亦無1037之9 地號之記載，是縱認原告乙○○主張可採，
      兩造於69年4 月8 日成立之買賣契約有包含1037之9 地號
      ，該1037之9 地號土地部分，亦因違反當時農業發展條例
      第22條之強制規定，依民法第246 條第1 項前段，該部分
      契約亦屬無效，原告乙○○此部分請求，自無理由。
  (四)原告辛○○○請求被告移轉1037之9 、1037之52、1037之53
    地號土地應有部分：
    原告辛○○○主張，被告於67年11月10日與訴外人羅春松簽
    訂買賣契約，將被告所有同段1031之41地號、1031之5 地號
    、1037之9 地號土地，共約150 平方公尺出售予羅春松，羅
    春松再將上開土地出售予原告辛○○○先夫謝文質，謝文質
    於72年間即在該處建屋，然1037之9 地號為田地目，礙於當
    時法令無法分割或移轉持分登記，被告乃書立切結書表示：
    「1037之9 地號土地待政府法令變更時，依買賣契約辦理過
    戶與羅春松。」1037之9 地號土地因分割增加1037之52、10
    37之53地號土地等情，業據原告辛○○○提出買賣契約書、
    土地登記謄本、切結書等為證，復為被告所不爭執，堪信為
    真實。另原告辛○○○所有門牌號碼「苗栗縣造橋鄉全家福
    47之5 號」建物，經本院囑託竹南地政事務所派員測量，該
    所人員測量結果：使用1037之9 、1037之52、1037之53地號
    土地之面積，分別為34.79 、7.34、0.44平方公尺，有該地
    政事務所97年11月26日複丈成果圖1 份在卷可佐（見本院卷
    第62頁），上開面積經換算為該3 筆土地之應有部分比例，
    1037之9 地號土地為24800 分之3479、1037之52地號土地為
    8100分之734 、1037之53地號土地為800 分之44。另被告於
    本院審理時，就原告辛○○○上開請求亦已認諾，表示同意
    將上開3 筆土地如前開應有部分移轉與原告辛○○○（見本
    院卷第81頁），是原告辛○○○此部分請求，為有理由，應
    予准許。
四、綜上，原告甲○○、乙○○本件請求，均無理由，應予駁回
    。原告辛○○○請求部分，為有理由，應予准許。
五、末按命債務人為一定之意思表示之判決確定或其他與確定判
    決有同一效力之執行名義成立者，視為自其確定或成立時，
    債務人已為意思表示，強制執行法第130 條第1 項定有明文
    。本件原告辛○○○係請求被告移轉登記應有部分所有權，
    係請求命被告為移轉所有權之意思表示，待判決確定時，應
    視為已為意思表示，茲判決尚未確定，固無執行之可言，即
    日後確定，亦無待於執行，是本件關於原告辛○○○部分，
    雖係依被告認諾，及民事訴訟法第427 條第1 項簡易程序所
    為被告敗訴之判決，惟其性質上不適於為假執行，本院即無
    從依民事訴訟法第389 條第1 項第1 款、第3 款規定，依職
    權宣告假執行，附此敘明。
六、本件事證已臻明確，兩造其餘攻擊防禦方法，均核與本件判
    決結果不生影響，爰不一一贅述，附此敘明。
七、據上論結，本件原告之訴為一部有理由一部無理由，依民事
    訴訟法第436 條第2 項、第79條，判決如主文。
中    華    民    國    98    年    6     月    4     日
                  苗栗簡易庭法  官  吳國聖
以上正本係照原本作成。
如對本判決上訴，須於判決送達後20日內向本院提出上訴狀。
                            書記官  葉俊宏
中    華    民    國    98    年    6     月    4     日


司法院資訊處製作；財團法人民間司法改革基金會備份。
